臺灣臺南地方法院行政訴訟判決
110年度稅簡字第4號
原      告  正州實業股份有限公司

代  表  人  蔡博全  
訴訟代理人  王永富律師
被      告  財政部南區國稅局

代  表  人  盧貞秀  
訴訟代理人  侯美莉  
            林秀月  
            郭秀鳳  
上列當事人間未分配盈餘加徵營利事業所得稅事件，原告不服被
告110年1月4日南區國稅法一字第1100000187號復查決定書及財
政部110年5月13日台財法字第11013912030號訴願決定，提起行
政訴訟，本院判決如下：
    主  文
一、原告之訴駁回。
二、訴訟費用新臺幣2,000元由原告負擔。
    事實及理由
一、事實概要：原告101年度未分配盈餘申報，列報項次1〜1「會
    計師查核簽證當年度財務報表所載之稅後純益」新臺幣（下
    同）8,936,628元，未分配盈餘0元；被告初查依申報數核定
    ，嗣查獲原告101年度營利事業所得稅結算申報，虛列營業
    成本2,025,226元，致漏報稅後純益1,680,937元，乃重行核
    定未分配盈餘1,680,937元，依行為時所得稅法第66條之9第
    1項規定，就該未分配盈餘加徵10%營利事業所得稅168,093
    元，並依同法第110條之2第1項規定，審酌違章情節，按所
    漏稅額168,093元處以1倍之罰鍰168,093元。原告不服，申
    請復查，未獲變更，提起訴願亦遭駁回，遂提起本件訴訟。
二、本件原告起訴主張：
  ㈠本件被告核定101年度未分配盈餘加徵營利事業所得稅補徵本
    稅168,093元及裁處罰鍰168,093元：被告109年1月2日南區
    國稅新化銷售二字第1090540032號函復更正後之營業稅核定
    通知書認定原告僅101年11-12月取得群泰塑膠有限公司（下
    稱群泰公司）、昇泰塑膠股份有限公司（下稱昇泰公司）進
    項憑證銷售額2,025,226元、進項稅額101,262元，符合上開
    稅捐稽徵法第48-1條免罰，被告就原告取得非實際交易對象
    群泰公司、昇泰公司進項憑證之進項銷售額2,025,226元，
    直接予以剔除補稅處罰，顯然將營業稅及營利事業所得稅、
    未分配盈餘加徵營所稅混為一談，參照最高行政法院107年
    判字第369號判決意旨，課徵租稅構成要件事實之認定，基
    於依法行政及規範有利原則，應由稅捐稽徵機關負擔客觀舉
    證責任（稅捐稽徵法第12條之1第4項、納稅者權利保護法第
    7條第4項、第11條第2項參照），營所稅剔除需要證明原告
    係虚報成本，與營業稅只要取得非實際交易對象，依據營業
    稅法第19條規定不得扣抵銷項稅額，如提出扣抵既有營業稅
    法第51條第1項第5款虛報進項稅額，有漏報營業稅之結果，
    應依法補徵，屬兩套完全不同課稅的法律規範，況本件101
    年度營利事業所得稅結算申報進銷存明細表已經被告書面審
    核核定在案，原告101年度相關憑證已逾5年保存期限，無提
    供之協力義務，101年度帳簿已依法提供給被告，況被告在
    其查緝案件分析報告中序號8及序號10，該報告僅稱原告取
    得非實際交易對象群泰公司、昇泰公司進項憑證之進項銷售
    額2,025,226元，自動補報補繳營業稅101,262元及利息，未
    依稅捐稽徵法第12條之1第4項、納稅者權利保護法第7條第4
    項、第11條第2項規定舉證證明被告原核定審查有進貨事實
    之進銷存明細表有何不符的地方，有何虛報成本，致有漏報
    101年度未分配盈餘，而有漏稅額，顯係一違法之行政處分
    。
  ㈡原告就本案爭執的是課稅所得額與未分配盈餘所適用的法條
    是所得稅法第66條之9第2項及第4項的財務會計所得，要根
    據會計師認定的財務會計憑證為準，要以會計師查定數為準
    ，也就是課稅所得與財務會計所得認定的法條及基準不同。
    且商業會計法之主管機關是經濟部，不是稅務單位。課稅一
    定要根據法定的程序，被告沒有依據法定程序，課稅程序上
    就有瑕疵，一定要由主管機關調整，不管主管機關是經濟部
    或直轄市政府，都要由主管機關調整，本件被告沒有依據法
    定程序先通知主管機關，所以本件行政處分應該予以撤銷，
    而且有瑕疵的行政程序行為要補正也要在訴願決定前補正。
　㈢並聲明：原處分（財政部南區國稅局109年10月7日101年度未
    分配盈餘申報更正核定通知書、109年10月20日財政部南區
    國稅局裁處書）、復查決定書（110年1月4日南區國稅法一
    字第1100000187號復查決定書）及訴願決定書（110年5月13
    日台財法字第11013912030號訴願決定書）均撤銷。
三、被告則以：
　㈠未分配盈餘加徵10%營利事業所得稅：
  ⒈法令依據：
    ①稅捐稽徵法第21條第1項第3款規定：「稅捐之核課期間，
      依左列規定：一、……三、未於規定期間内申報，或故意以
      詐欺或其他不正當方法逃漏稅捐者，其核課期間為7年。
      」。
    ②行為時所得稅法第66條之9第1項及第2項規定：「自87年度
      起，營利事業當年度之盈餘未作分配者，應就該未分配盈
      餘加徵10%營利事業所得稅。前項所稱未分配盈餘，自94
      年度起，係指營利事業當年度依商業會計法規定處理之稅
      後純益，減除下列各款後之餘額……。」。第102條之2第1
      項前段規定：「營利事業應於其各該所得年度辦理結算申
      報之次年5月1日起至5月31日止，就第66條之9第2項規定
      計算之未分配盈餘填具申報書，向該管稽徵機關申報，並
      計算應加徵之稅額，於申報前自行繳納。」。
　⒉認原告主張不可採之意見：
    ①本件相同事實之營業稅違章，係臺灣臺南地方檢察署（下
      稱臺南地檢署）及法務部調查局臺南市調查處（下稱臺南
      市調查處）調查，以原告負責人蔡博全、會計楊幸妤於10
      1年11月至107年6月，明知原告無進貨事實，卻取得鉅豐
      塑膠企業有限公司、群泰公司、昇泰公司等13家營業人開
      立之不實進項憑證計923張，銷售額共267,009,974元，稅
      額共13,350,503元，充當進項憑證申報扣抵銷項稅額，足
      生損害稅捐稽徵機關對稅款之正確稽徵及管理，暨涉嫌人
      名曜聯合會計事務所負責人邱名顯、員工邱友鴻明知原告
      無交易事實，教唆並幫助原告以不實進項憑證之銷售額7%
      為代價，取得上開不實憑證，嚴重侵害國家稅收，經被告
      以108年8月26日南區國稅審四字第1080006108號刑事案件
      告發書（下稱108年8月26日刑事案件告發書）移送臺南地
      檢署偵辦，其中涉嫌人邱名顯、邱友鴻等人業經該署檢察
      官偵查終結，於109年3月6日以108年度偵字第7962號等起
      訴書提起公訴在案。
　  ②被告依通報及查得資料，就原告無進貨事實取得群泰公司
      及昇泰公司開立之不實統一發票，充作進項憑證，核定10
      1年度營利事業所得稅結算申報，虛列營業成本2,025,226
      元，短漏報課稅所得額2,025,226元，及短漏報稅後純益1
      ,680,937元，事證明確，依首揭規定，按原告申報之項次
      1〜1「會計師查核簽證當年度財務報表所載之稅後純益」8
      ,936,628元，加計調增「其他（含經稽徵機關核定短漏報
      之稅後純益）」1,680,937元，減除項次8「已由當年度盈
      餘分配之股利淨額或盈餘淨額」8,042,965元及項次9「已
      依公司法或其他法律規定由當年度盈餘提列之法定盈餘公
      積……」893,663元，重行核定101年度未分配盈餘為1,680,
      937元。原告申請復查，被告以109年12月15日南區國稅法
      一字第1090008238號函請提示其他補充理由及具體事證，
      未獲配合，原告既未提示有利反證並合理說明，以供審酌
      ，被告本諸職權調查事實及證據，核定原告確有漏報分配
      盈餘情事，洵屬有據。
    ③原告主張被告未舉證證明其101年度取得群泰公司及昇泰公
      司進項憑證，有何虛報成本，致有漏報101年度未分配盈
      餘，原處分顯非合法云云。惟按證人在調查機關調查中及
      在檢察官偵查中所為之陳述，據其陳述所作之筆錄，非不
      得作為文書證據，作為認定事實之憑據（最高行政法院88
      年度判字第3412號判決意旨參照）。本件被告配合臺南地
      檢署檢察官指揮偵辦，並依職權調查事實及證據結果，以
      原告代表人蔡博全及會計楊幸妤於108年6月27日在臺南地
      檢署製作談話紀錄坦承原告與群泰公司、昇泰公司無交易
      事實，並以不實進項銷售額之7%為代價向名曜聯合會計事
      務所取得；又原告自行申請剔除群泰公司及昇泰公司不實
      統一發票共15張（群泰公司8張、昇泰公司7張），銷售額
      共2,025,226元，稅額101,262元，並補報繳以不實進項憑
      證扣抵銷項稅額之營業稅款；另於被告調查期間，群泰公
      司及昇泰公司人員均坦承其公司與原告均無交易事實；準
      此，原告自無可能向群泰公司及昇泰公司進貨。又被告依
      原告提示之帳簿光碟-總分類帳資料，查得原告取有群泰
      公司進項憑證共815,682元，品名「PE袋」帳列製造費用-
      包裝費，取有昇泰公司進項憑證共1,209,544元，品名「
      塑膠製品加工」帳列製造費用-加工費等不實統一發票，
      均已入帳並申報，造成虛列營業成本2,025,226元、短漏
      報課稅所得2,025,226元及短漏報稅後純益1,680,937元之
      事實，是被告上開調查原告不法事實及證據，符合證據法
      則、論理法則及經驗法則，足以認定已構成課徵租稅要件
      ，被告核定原告101年度未分配盈餘申報，短漏報稅後純
      益1,680,937元及未分配盈餘1,680,937元，於法有據。
　㈡罰鍰部分：
　⒈法令依據：　　
　　①納稅者權利保護法第16條規定：「納稅者違反稅法上義務
      之行為非出於故意或過失者，不予處罰。…稅捐稽徵機關
      為處罰，應審酌納稅者違反稅法上義務行為應受責難程度
      、所生影響及因違反稅法上義務所得之利益，並得考量納
      稅者之資力。」。
    ②所得稅法第110條之2第1項規定：「營利事業已依第102條
      之2規定辦理申報，但有漏報或短漏未分配盈餘者，處以
      所漏稅額1倍以下之罰鍰。」。
  ⒉認原告主張不可採之意見：
    我國營利事業所得稅採結算申報制，納稅義務人有依法誠實
    申報課稅之注意義務。原告為法人組織之營利事業，應知悉
    營利事業有誠實申報未分配盈餘加徵10%營利事業所得稅之
    義務，卻明知無進貨事實，取群泰公司及昇泰公司開立之不
    實統一發票，充作進項憑證，虛列營業成本2,025,226元，
    致漏報課稅所得額2,025,226元，及短漏報稅後純益1,680,9
    37元，進而於101年度未分配盈餘申報，短漏報未分配盈餘1
    ,680,937元，使稅捐稽徵機關陷於錯誤，因而發生逃漏未分
    配盈餘加徵10%營利事業所得稅之結果，有原告101年度未分
    配盈餘申報書、103年5月15日之原告101年度未分配盈餘查
    核簽證申報查核報告書、被告未分配盈餘申報更正核定通知
    書及108年8月26日刑事案件告發書，暨臺南地檢署108年度
    偵字第7962號起訴書、原告代表人蔡博全及會計楊幸妤於臺
    南地檢署之談話紀錄及群泰公司、昇泰公司人員於被告之談
    話紀錄等資料附案佐證，違章事證明確；況原告坦承該不實
    進項憑證以銷售額的7%為代價取得，且已列報為營業成本之
    事實，致生逃漏營利事業所得稅及短漏報稅後純益之結果，
    本件按其情節明知並有意使其發生，其預見其發生而其發生
    並不違背其本意之情形，核有逃漏稅捐之故意，自應受罰。
    依所得稅法第110條之2第1項規定，並參據稅務違章案件裁
    罰金額或倍數參考表有關所得稅法第110條之2第1項：「一…
    …三、經查屬故意有本條文第1項漏報或短報未分配盈餘者。
    處所漏稅額1倍之罰鍰。」規定，按所漏稅額168,093元處以
    1倍之罰鍰168,093元，經核已考量原告之違章程度而為適切
    之裁罰，洵屬適法允當，並無違誤，原告所訴委無足採。
  ㈢並聲明：原告之訴駁回。　
四、爭點：被告以原告101年度營利事業所得稅結算申報，虛列
    營業成本2,025,226元，致漏報稅後純益1,680,937元，而重
    行核定未分配盈餘1,680,937元，除依行為時所得稅法第66
    條之9第1項規定，就該未分配盈餘加徵10%營利事業所得稅1
    68,093元，並按所漏稅額處1倍之罰鍰168,093元，是否適法
    ？
五、本院之判斷：
　㈠應適用的法令及函釋：　　
　⒈稅捐稽徵法第21條第1項第3款：「稅捐之核課期間，依左列
    規定：……未於規定期間內申報，或故意以詐欺或其他不正
    當方法逃漏稅捐者，其核課期間為7年。」。
　⒉行為時之所得稅法第66條之9第1項：自87年度起，營利事業
    當年度之盈餘未作分配者，應就該未分配盈餘加徵百分之10
    營利事業所得稅。
　⒊行為時所得稅法第66條之9第2項第3款：前項所稱未分配盈餘
    ，自94年度起，係指營利事業當年度依商業會計法規定處理
    之稅後純益，減除下列各款後之餘額：一、（刪除）二、彌
    補以往年度之虧損及經會計師查核簽證之次一年度虧損。三
    、已由當年度盈餘分配之股利淨額或盈餘淨額。…。
　⒋行為時所得稅法第66條之9第4項：營利事業當年度之財務報
    表經會計師查核簽證者，第二項所稱之稅後純益，應以會計
    師查定數為準。其後如經主管機關查核通知調整者，應以調
    整更正後之數額為準。
　⒌行為時所得稅法第110條之2第1項：營利事業已依第102條之2
    規定辦理申報，但有漏報或短報未分配盈餘者，處以所漏稅
    額一倍以下之罰鍰。
　⒍103年4月16日財政部台財稅字第10304542180號令修正發布「
    稅務違章案件裁罰金額或倍數參考表」關於所得稅法第110
    條之2第1項規定：「……經查屬故意有本條第1項漏報或短報
    未分配盈餘者，處所漏稅額1倍之罰鍰。」。　
　⒎所得稅法第83條：稽徵機關進行調查或復查時，納稅義務人
    應提示有關各種證明所得額之帳簿、文據；其未提示者，稽
    徵機關得依查得之資料或同業利潤標準，核定其所得額。前
    項帳簿、文據，應由納稅義務人依稽徵機關規定時間，送交
    調查；其因特殊情形，經納稅義務人申請，或稽徵機關認有
    必要，得派員就地調查。納稅義務人已依規定辦理結算申報
    ，但於稽徵機關進行調查時，通知提示有關各種證明所得額
    之帳簿、文據而未依限期提示者，稽徵機關得依查得之資料
    或同業利潤標準核定其所得額；嗣後如經調查另行發現課稅
    資料，仍應依法辦理。
　⒏納稅者權利保護法第14條：稅捐稽徵機關對於課稅基礎，經
    調查仍不能確定或調查費用過鉅時，為維護課稅公平原則，
    得推計課稅，並應以書面敘明推計依據及計算資料。稅捐稽
    徵機關推計課稅，應斟酌與推計具有關聯性之一切重要事項
    ，依合理客觀之程序及適切之方法為之。推計，有二種以上
    之方法時，應依最能切近實額之方法為之。納稅者已依稅法
    規定履行協力義務者，稅捐稽徵機關不得依推計結果處罰。
    　　　　
　㈡就原告101年度營利事業所得稅結算申報，列報營業收入淨額
    794,439,633元，營業成本739,587,949元，全年及課稅所得
    額11,230,698元，經被告初查按其申報數核定。嗣因臺南地
    檢署通知被告協查而查獲原告於101年11月至12月間取得昇
    泰公司及群泰公司所開立之不實交易憑證共15紙（群泰公司
    8張、昇泰公司7張），銷售額合計2,025,226元（群泰公司8
    15,682元、昇泰公司1,209,544元），稅額101,262元（群泰
    公司40,783元、昇泰公司60,479元），並據以虛報進項稅額
    ，已造成虛列營業成本，且原告坦承該不實進項憑證以銷售
    額的7％為代價取得，並已列報為營業成本等情，業經另案高
    雄高等行政法院110年度訴字第204號判決及最高行政法院11
    1年度上字第166號裁定確定，有該判決及裁定可佐，又原告
    對上開判決確認之事實（即以昇泰公司及群泰公司開立之不
    實交易憑證，虛列營業成本2,025,226元之事實）於111年7
    月18日本院審理中亦不爭執（見言詞辯論筆錄，本院卷第25
    1頁），顯見原告明知取自群泰公司及昇泰公司之不實統一
    發票，仍據以入帳並申報，造成逃漏稅捐之結果，核屬稅捐
    稽徵法第21條第1項第3款之故意以詐欺或其他不正當方法逃
    漏稅捐者，是本件之核課期間應為7年。從而，被告將上開
    虛列之營業成本2,025,226元全數剔除，重新核定短漏報所
    得之應納稅額為344,289元，原告短漏報課稅所得額之2,025
    ,226元扣除短漏報所得之應納稅額344,289元後，短漏報之
    稅後純益為1,680,937元，該稅後純益1,680,937元以稅率10
    ％計算，核定短漏報未分配盈餘稅額為168,093元，應補徵稅
    額168,093元，即無不合。
　㈢又原告雖主張課稅所得額與未分配盈餘所適用的法條是所得
    稅法第66條之9第2項及第4項的財務會計所得，要根據會計
    師認定的財務會計憑證為準，要以會計師查定數為準，也就
    是課稅所得與財務會計所得認定的法條及基準不同云云。經
    查：
　⒈未分配盈餘加徵營所稅原則上應以會計師依商業會計法查定
    之稅後純益為準，其後如經主管機關查核通知調整者，應以
    調整更正後之數額為準，而非以稽徵機關依所得稅法核定之
    稅後純益為準，此有上開所得稅法第66條之9第2、4項規定
    可參。又依商業會計法第33條規定，非根據真實事項，不得
    造具任何會計憑證，即商業會計須根據真實事項依照一般公
    認會計原則為登載，而非依稅法之規定登載，故所得稅法第
    83條第1項及納保法第14條所規定之推計課稅，例如同業利
    潤標準，僅適用於稅務會計，於商業會計自不適用。蓋公司
    行號平日均應依商業會計法及一般公認會計原則，就真實交
    易事項造具會計憑證、登載帳冊及編製財務報表，嗣於次年
    5月申報前一年度營所稅時，再依據稅法相關規定自行調整
    不符合稅法之項目，以符合稅法之規定。亦即，平日係依商
    業會計登載真實交易事項，僅於申報營所稅時始依稅法有別
    於商業會計之規定另作稅務會計之調整，故所得稅法第83條
    及納保法第14條所規定之推計課稅，於商業會計自無適用之
    餘地。雖因未分配盈餘加徵營所稅應以營利事業當年度依商
    業會計法規定處理之稅後純益為基準，而稅後純益係來自商
    業會計法之稅前純益扣除營所稅，故營所稅多寡仍會影響未
    分配盈餘加徵營所稅之金額，且其中營所稅可能係採推計課
    稅之結果，然究非商業會計直接採用推計課稅。
　⒉又納稅義務人取得不實統一發票之態樣約可歸納為2類：
    ①無交易事實而取得不實統一發票藉以虛增營業成本或費用
      者：此種情形完全是為了逃漏稅的目的，因納稅義務人並
      無實際進貨之事實，其虛增之營業成本或費用，在稅務會
      計上本即應予全額剔除，並無推計其相對應之營業成本或
      費用之必要。至於商業會計上，依商業會計法第33條規定
      ，無交易事實本不得造具任何會計憑證，並不得在會計帳
      簿表冊作任何記錄。
    ②有交易事實而取得非實際交易對象的統一發票者：納稅義
      務人取得非實際交易對象所開立之憑證，在稅務會計上，
      如經稅捐稽徵機關查明確有進貨事實，此種情形其帳列之
      營業成本或費用應准予認列，亦無推計其相對應之營業成
      本或費用之必要。至於商業會計上，因有交易事實，本應
      根據實際交易事實造具會計憑證，登載在會計帳簿表冊上
      。　
　⒊而本件原告無交易事實而取得群泰公司、昇泰公司開立之不
    實統一發票藉以虛增上述營業成本一情，業經本院認定說明
    如上，且為兩造所不爭執，由此可知，在稅務會計上，納稅
    義務人取得不實統一發票登載在帳簿上，經主管機關查明其
    無交易事實者，應予全額剔除，並無推計其營業成本或費用
    之必要。況且原告係為實施商業會計法之營利事業，且為所
    得稅法之納稅義務人，其明知進貨應取得實際交易對象之進
    貨憑證，無進貨事實尤不得取得不實進貨憑證，然原告竟取
    得不實統一發票15紙充當進貨憑證虛增營業成本，致短漏報
    所得額、應納稅額，進而影響稅後純益及未分配盈餘之核定
    ，而有逃漏稅捐情事，自足生損害稅捐稽徵機關課稅之公平
    及正確性。是以，本件為純屬無交易事實而取得不實統一發
    票以虛增營業成本，藉此逃漏稅捐一情，堪以認定。從而，
    系爭金額無論在稅務會計上或商業會計上均屬虛增之營業成
    本，被告予以剔除，並無違法。是以，原告此部分主張依商
    業會計法應以會計師查定數為準，不得直接剔除該金額云云
    ，不可憑採。
　⒋至原告主張課稅要依法定程序，所得稅法第66條之9第4項規
    定要由主管機關通知調整，但主管機關是經濟部或縣市政府
    ，被告沒有先通知主管機關，故本件課稅程序上有瑕疵，應
    予撤銷云云。惟依所得稅法102條之4之規定，稽徵機關接到
    未分配盈餘申報書後，應派員調查，核定其未分配盈餘及應
    加徵之稅額，其調查核定，準用第80條至第86條之規定。故
    被告既為稽徵機關，依法即有調查核定原告未分配盈餘及應
    加徵之稅額之權限，而非以通知經濟部或縣市政府為前提要
    件，原告此部分主張，亦非可採。
　⒌承前所述，原告為實施商業會計法之營利事業，竟取得不實
    統一發票15紙充當進貨憑證虛增營業成本，致短漏報所得額
    及應納稅額，進而影響稅後純益及未分配盈餘之核定，而有
    逃漏稅捐情事，核其違章行為，顯有故意，自應受罰。依前
    開說明，被告以原告101年度漏報所得額2,025,226元，影響
    稅後純益金額為1,680,937元，乃重行核定未分配盈餘1,680
    ,937元，就該未分配盈餘加徵10%營利事業所得稅168,093元
    ，並依所得稅法第110條之2第1項規定及參酌上開裁罰倍數
    參考表規定，按所漏稅額168,093元處以1倍之罰鍰168,093
    元，實屬有據。
六、綜上，原告本件主張均不可採，被告所為之上開補稅處分、
    罰鍰處分及復查決定，均無違誤，訴願決定予以維持，亦無
    不合。原告訴請撤銷，為無理由，應予駁回。　　
七、本件事證已臻明確，兩造其餘攻擊防禦方法及訴訟資料，經
    本院審酌後，核於判決之結果不生影響，爰不予一一論述，
    併此敘明。
八、據上論結，本件原告之訴為無理由，依行政訴訟法第98條第
    1項前段，判決如主文。
中　　華　　民　　國　　111 　年　　8 　　月　　5 　　日
                行政訴訟庭    法  官  黃聖涵
一、上為正本係照原本作成。
二、如不服本判決，應於判決送達後20日內，向本院提出上訴狀
    ，上訴狀並應記載上訴理由，表明關於原判決所違背之法令
    及其具體內容或依訴訟資料可認為原判決有違背法令之具體
    事實，並依法繳納上訴費用新台幣3000元。其未表明上訴理
    由者，應於提出上訴後20日內向本院補提理由書（上訴狀及
    上訴理由書均須按他造人數附繕本），如逾期未提出上訴理
    由書者，本院毋庸再命補正，由本院逕以裁定駁回上訴。
中　　華　　民　　國　　111 　年　　8 　　月　　5 　　日
                              書記官  謝明達